臺灣高等法院刑事判決　　　　　　　　　　　　　　九十三年度上訴字第三六一號
　　上　訴　人
　　即　被　告　甲○○
　　選任辯護人　吳佳育律師
　　　　　　　　陳慶尚律師
　　　　　　　　宣玉華律師
右上訴人因違反著作權法案件，不服臺灣臺北地方法院九十二年度自字第四一三號，
中華民國九十二年十二月二十六日第一審判決，提起上訴，本院判決如左：
    主  文
原判決關於甲○○違反著作權法部分撤銷。
甲○○被訴違反著作權法部分無罪。
    理  由
一、自訴意旨略以：被告甲○○曾於民國八十五年五月十七日與日商超級設計股份有
    限公司（下稱超級設計公司）之關係企業香港商September Moon Limited簽訂「
    Mr.Friendly Daily Store」特約店契約，約定甲○○得使用「Mr. Friendly 」
    商號文字及銷售超級設計公司所企劃、製造之「Mr. Friendly」週邊商品，契約
    有效期間自八十五年八月一日起至八十八年七月三十一日止，為期三年，並約定
    契約終了後，甲○○不可再使用特約店之看板、標識、供應品、制服載有「Mr.
    Friendly Daily Store」商號等物品，至於未售罄之庫存商品，僅得在契約終了
    後六個月內銷售之；嗣上開契約於八十八年七月三十一日期滿後，甲○○即未再
    與超級設計公司或其關係企業續約。詎甲○○明知如附件一所示之美術著作「MR
    . FRIENDLY」（下稱本案著作），由超級設計公司享有著作財產權，依於民國
    九十一年一月一日在我國境內生效之世界貿易組織「與貿易有關之智慧財產權協
    定」（TRIPs）及我國著作權法第一百零六條之一第一項之回溯保護規定，為受
    我國著作權法保護之著作，非經著作權人同意或授權，不得擅自重製、意圖營利
    而交付、改作，竟基於以犯擅自以重製、改作之方法侵害他人之著作財產權及以
    明知為侵害著作權之物而意圖營利而交付之方法侵害他人之著作權之罪為常業之
    犯意，未得超級設計公司之同意或授權，自九十一年二月間起分別陸續在臺北市
    ○○路八十、八二號開設「Mr.Friendly」拍貼店士林店、在臺北市○○街四九
    號一至三樓開設「Mr.Friendly」拍貼店西門店、在臺北市○○○路五巷一號開
    櫃、飲料車、牆面、拍貼機等陳設、店內工作人員所穿之衣服、拍照累計卡、折
    價券、相片封袋及贈送顧客之扇子上，擅自重製本案著作，並明知上開重製有本
    案著作之拍照累計卡、折價券、相片封袋及扇子為侵害著作權之物，仍為擴大自
    己之營業利益而意圖營利而交付予不特定之顧客，以上開方法侵害超級設計公司
    之著作權，並以之為常業。嗣於九十二年三月間接獲超級設計公司委任律師寄發
    之存證信函後，復未經該公司同意或授權，擅自將本案著作改作成如附件二所示
    ，並附加在「Mr.Friendly」拍貼店士林店之柱子上，以此方法侵害超級設計公
    司之著作財產權，並以之為常業，因認被告涉犯著作權法第九十四條、第九十一
    條第一項等罪嫌云云。
二、按犯罪事實，應依證據認定之，無證據不得認定犯罪事實；又不能證明被告犯罪
    者，應諭知無罪之判決，刑事訴訟法第一百五十四條第二項、第三百零一條第一
    項分別定有明文。次按刑事訴訟法上所謂認定犯罪事實之證據，係指足以認定被
    告確有犯罪行為之積極證據而言，該項證據自須適合於被告犯罪事實之認定，始
    得採為斷罪資料；且認定不利於被告之事實，須依積極證據，苟積極證據不足為
    不利於被告事實之認定時，即應為有利於被告之認定，更不必有何有利之證據；
    如未能發現相當證據，或證據不足以證明，自不能以推測或擬制之方法，以為裁
    判之基礎。又刑事訴訟上證明之資料，無論其為直接或間接證據，均須達於通常
    一般之人均不致有所懷疑，而得確信其為真實之程度，始得據為有罪之認定，若
    其關於被告是否犯罪之證明未能達此程度，而有合理性懷疑之存在，致使無從形
    成有罪之確信，即不得遽為不利被告之認定，分別有最高法院二十九年上字第三
    一○五號、三十年上字第八一六號、四十年臺上字第八六號、七十六年臺上字第
    四九八六號判例可資參照。
三、訊據被告甲○○固坦承有前揭未經著作權人同意或授權，而重製本案著作於上開
    拍貼店之店面招牌、柱子、店內展示櫃、飲料車、牆面、拍貼機等陳設、給予顧
    客之拍照累計卡、折價券、相片封袋及贈送顧客之扇子上等行為，惟堅詞否認有
    何違反著作權法之犯行，辯稱：自訴人所提出之證據並不能證明伊確為本案著作
    之著作權人；又伊在世界貿易組織「與貿易有關之智慧財產權協定」於九十一年
    一月一日在我國境內生效前，已著手利用該著作，依著作權法第一百零六條之二
    規定，自上開生效日起二年內，得繼續利用；另店內工作人員之衣服係自訴人公
    司之正牌商品或係購買正牌圖樣標籤貼在衣服上；而人形圖樣隨處可見，「Mr.F
    riendly」拍貼店士林店柱子上之人形圖樣，並非改作自本案著作，伊是將集點
    卡、折價券、扇子送給客戶，並非販賣；另辯稱：伊與自訴人終止合約後，依約
    定尚可繼續使用半年，自訴人亦曾傳真如有繼續使用商標，會從保證金扣除費用
    ，而自訴人尚未返還保證金日幣一百萬元，伊以為可以繼續使用自訴人商標，伊
    無犯罪故意等語。
四、經查：
  (一)本案著作之著作權人確係自訴人超級設計公司（株式會社－－
    ），首次發行時間為民國七十八年（日本平成元年）四月五日乙節，有業經認證
    之宣言書、第一次發行日期註冊申請書及其附件、註冊通知書、著作權註冊原簿
    謄本附卷可稽（自證十九），雖其未提出任何在我國境內之發行資料，惟我國於
    九十一年一月一日加入「世界貿易組織」（ＷＴＯ），日本國亦為會員國，依「
    與貿易有關之智慧財產權協定」（TRIPs ）及我國著作權法第一百零六條之一第
    一項之回溯保護規定，自訴人之上開著作應應受我國著作權法保護，自訴人自得
    提起自訴，核先敘明。
  (二)據兩造所簽訂之特約店契約書第十四條約定：「契約終了後，特約店之看板、標
    識、供應品、制服等載有本件商號之物品，乙方（即被告）皆不可使用之」、「
    關於本件商品之乙方庫存品，限於契約終了後六個月內銷售之但其銷售方法須維
    持本件商號、本件商品之品牌印象，並取得甲方之承認」，顯見兩造確有約定契
    約終了後六個月內被告仍得銷售庫存品；又依該契約第六條第三款約定「乙方於
    締約後應支付甲方日幣一百萬元之特約店營業保證金，甲方以此做為將來乙方所
    必須支付甲方債務之擔保而保管之」，即兩造間亦確有由被告交付日幣一百萬元
    之特約店營業保證金予自訴人無誤；再依兩造於九十三年一月十五日成立之和解
    協議書第十二項約定「乙方（即被告）同意絕不向甲方或其關係企業香港商Sept
    ember Moon Ltd．要求返還乙方成為「Mr．Friendly Daily Store」特約商所交
    付之日幣一百萬元保證金」（見本院卷第五二頁），及自訴人於八十九年六月七
    日發函終止兩造合約之函件，亦可見兩造契約於八十八年七月三十一日期滿後，
    自訴人於八十九年六月七日終止契約，惟兩造並未就被告所交之保證金返還之事
    協議，迄九十三年一月十五日本件提起訴訟後始就保證金之事達成協議，被告在
    自訴人未返還保證金之情形下，主觀上認為其尚有權利繼續使用系爭圖樣著作，
    自難認有侵害自訴人著作權之犯罪故意，是被告所辯無犯罪故意，自堪採信。本
    件要係兩造間原有契約期滿後繼續使用系爭圖樣著作之侵權行為，屬民事糾葛，
    應循民事救濟途逕解決，難認被告有侵害自訴人著作權之犯行。此外查無其他積
    極證據足資證明被告有侵害著作權犯行，不能證明被告犯罪。
五、原審未詳為勾稽，即對被告違反著作權部分論罪科刑，即有未合，被告上訴意旨
    指摘原判決不當，為有理由，自應由本院就原判決關於被告違反著作權部分該部
    分撤銷改判，另為被告違反著作權部分無罪之判決。
據上論斷，應依刑事訴訟法第三百六十九條第一項前段、第三百六十四條、第三百零
一條第一項，判決如主文。
中　　　華　　　民　　　國　　九十三　　年　　　三　　　月　　三十  　　日
                              臺灣高等法院刑事第二十庭
                                  審判長法  官  洪  政  雄
                                        法  官  趙  功  恆
                                        法  官  李  春  地
右正本證明與原本無異。
自訴人如不服本判決應於收受送達後十日內向本院提出上訴書狀，其未敘述上訴之理
由者並得於提起上訴後十日內向本院補提理由書（均須按他造當事人之人數附繕本）
。
                                        書記官  柳  秋  月
中　　　華　　　民　　　國　　九十三　　年　　 十一 　　月　　　四　　　日
